最　高　行　政　法　院　判　決
                                     100年度判字第1352號
上  訴  人　科學工業園區管理局
代　表　人　顏宗明
被 上訴 人　行政院環境保護署
代　表　人　沈世宏
上列當事人間環境影響評估法事件，上訴人對於中華民國99年8
月5日臺北高等行政法院99年度訴字第151號判決，提起上訴，本
院判決如下：
　　主  文
上訴駁回。
上訴審訴訟費用由上訴人負擔。
　　理  由
一、上訴人辦理新竹科學工業園區四期擴建用地竹南基地變更計
    畫暨其擴建計畫(下稱系爭開發計畫)環境影響說明書，前經
    被上訴人有條件通過環境影響評估審查，並以民國92年4月1
    6日環署綜字第0920027524號公告(下稱92年4月16日公告）
    審查結論。嗣上訴人提出環境影響差異分析報告，經被上訴
    人以95年10月19日環署綜字第0950077331A號函同意備查所
    送環境影響差異分析報告(定稿本)。迨98年1月9日被上訴人
    派員前往進行環境影響評估現地監督作業，發現上訴人未依
    上開審查結論二及環境影響差異分析報告第1.3.1節環境監
    測計畫等所載，切實執行河口、海域水質及水域生態等環境
    監測，因認上訴人有違反環境影響評估法第17條規定之情形
    ，乃依同法第23條第1項第1款規定，於98年4月10日以環署
    督字第0980030355號函附同號裁處書(下稱原處分)處上訴人
    罰鍰新臺幣(下同)30萬元，並限期於98年7月31日前完成改
    善。上訴人不服，循序提起行政訴訟。
二、上訴人起訴主張：系爭開發案中污水處理廠之擴建係於99年
    1月18日取得排放許可，是系爭開發案之污水處理廠擴建部
    分在此時點前為施工階段，後為營運階段。上訴人於系爭環
    境影響說明書定稿本中，就污水處理廠擴建中之施工階段規
    劃1次一年四季之監測，係本於系爭檢測之性質及目的所為
    之合理安排，已經被上訴人同意確認並備查在案，且綜觀系
    爭監測執行過程及數次現勘，被上訴人對上訴人93年10月以
    後暫不再進行系爭檢測乙事亦未有異議，可知上訴人就系爭
    監測於施工階段進行1次一年四季之監測，而於93年10月以
    後暫不再進行系爭檢測，符合審查結論之意旨。縱認上訴人
    未依審查結論意旨辦理系爭檢測，惟被上訴人已傳達上訴人
    「系爭水域於施工階段係進行一年四季且為期1年」之訊息
    ，被上訴人率爾以原處分裁罰上訴人，除違反行政罰法第7
    條規定及期待可能性原則外，亦有違行政程序法第8條所定
    信賴保護原則等語，求為判決撤銷訴願決定及原處分。
三、被上訴人則以：本案因新港溪水質已屬中度至嚴重污染，審
    查結論二要求本案放流口下游之水域生態監測，需每3個月
    及長期監測，應屬明確。上訴人依據審查結論二所擬定監測
    計畫之項目、位置及頻率等具體說明表中，其監測頻率為每
    3個月進行1次，故其「進行一年四季之調查1次」係指每年
    進行四季之調查1次，上訴人將其視為僅執行1年而每季1次
    之調查，實有違原審查意旨。又依環境影響說明書中施工階
    段環境監測明細及費用概估表有關河口、海域及水域生態之
    監測頻率及延時，進行一年四季之調查1次載明費用估計單
    位為元/年，應為長期監測，亦非上訴人所稱僅執行1年。且
    上訴人本應依環評書件所載內容及審查結論切實執行，不能
    謂被上訴人監督時未表示異議即為被上訴人同意其作法，且
    依審查結論所載監測報告無需提送被上訴人備查，被上訴人
    不予審查及回復，上訴人不能擅自認定其已同意其河口、海
    域水質及水域生態環境監測僅需執行1年。是上訴人為公部
    門，比一般民眾更加熟悉相關法令規章，不應因其過失而推
    諉相關責任等語，資為抗辯。
四、原審斟酌全辯論意旨及調查證據之結果，以：
(一)按環境影響評估法施行細則第43條第2款所稱「有條件通過
    環境影響評估審查」之規定，係指原則上為准許開發之行政
    處分，但必須履行相關之負擔。本件開發案之准許係有附款
    之行政處分，其附款即原審查結論之二、「放流口下游及河
    口、海域之水質及水域生態監測，至少應每3個月進行1次，
    並報苗栗縣環境保護局備查」等情，為上訴人所不爭，自堪
    認系爭開發計畫係經被上訴人以有條件方式審查通過無訛。
    而上訴人據此提出之系爭環境影響說明書(定稿本)附錄16「
    專案小組初審會議審查意見暨答覆說明」，非但於意見說明
    欄載明「遵照辦理」，並製作報告表在案，殊難於事後諉為
    不知其具體內容，所稱僅需於92年10月至93年7月間，進行
    一年四季之環境監測云云，與事實相悖，委無可採。
(二)況本件審查之初，即著眼於科學工業園區開發建設，固有助
    於國家整體競爭與發展，但未及開發前，已有具體客觀事實
    呈現其相關生態環境之惡劣，自不容不衡酌若准許開發，其
    所衍生之影響及不利民眾健康，甚或危及未來長久生存條件
    等情事；且衡之常情，系爭放流口下游之水質及水域生態既
    早已達嚴重污染程度，豈有於遂達開發目的後，卻僅進行約
    10月期間或「一年四季之調查1次」之理，上訴人將承諾置
    若罔聞，令人質疑旨在取得開發准許而已，其事後砌詞圖卸
    ，以所謂「系爭環境監測分為營運及施工階段」割裂之說，
    在在與環境影響評估之宗旨及審查通過係在「有條件」之前
    提大相逕庭，實無足採。而查，被上訴人係自93年6月3日起
    執行現勘，依系爭水域97年度第4季監測報告觀之，系爭放
    流口下游之水質及水域生態之污染惡化程度已較本件開發案
    進行之初嚴重許多。此外，上訴人迄未能提出「系爭生態監
    測確實至少每3個月進行1次」之具體事證供查，則被上訴人
    依勘驗結果、監測報告及98年1月9日執行環境影響評估現地
    監督作業等資料，認開發單位之上訴人未依系爭審查結論二
    、及環境影響差異分析報告第1.3.1節環境監測計畫等所載
    ，切實執行河口、海域水質及水域生態等環境監測，有違反
    環境影響評估法第17條規定之事實，予以裁罰，即非無憑。
(三)又上訴人能否為系爭開發案之進行，乃取決於「有條件負擔
    」（應執行河口、海域水質及水域生態等之環境監測，至少
    應每3個月進行1次）之大前提，並依相關法規予以審查，其
    法律關係亦以該等基礎加以規範，乃身為開發單位之上訴人
    於投入開發前知之甚詳，並擬具環境影響說明書（定稿本）
    、報告表等文據資料，一再表明其取得開發准許後，願信守
    履行該附條件之負擔，此與一般人參加其他開發案，性質迥
    然不同，並無所謂信賴行為而有信賴表現可言，本無信賴保
    護原則適用之餘地；且因本件開發案之准許係有附款之行政
    處分，上訴人對於相關之負擔未為履行，即該當於責罰要件
    ，與行政罰法第7條規定及期待可能性原則無涉等詞，為其
    論據，而判決駁回上訴人在原審之訴。
五、本院查：
(一)按「已通過之環境影響說明書或評估書，非經主管機關及目
    的事業主管機關核准，不得變更原申請內容。」「開發單位
    應依環境影響說明書、評估書所載之內容及審查結論，切實
    執行。」及「有下列情形之一，處新臺幣30萬元以上150萬
    元以下之罰鍰，並限期改善，屆期仍未改善者，得按日連續
    處罰。一、……違反第17條之規定者。」環境影響評估法第
    16條、第17條、第23條第1項第1款分別定有明文。
(二)經查，上訴人辦理系爭開發計畫環境影響說明書，係經被上
    訴人審查有條件通過，依其審查結論二記載：「放流口下游
    及河口、海域之水質及水域生態監測，至少應每3個月進行
    1次，並報苗栗縣環境保護局備查」等情，為原審依調查證
    據之辯論結果所確定之事實，核與卷內證據並無不合。又上
    訴人依上開審查結論製作之環境影響說明書(定稿本)，於附
    錄16就「審查意見結論2、放流口下游之水質及水域生態監
    測，至少應每3個月進行1次」，在「意見說明」欄已載明「
    遵照辦理，詳報告表9.2-1、表9.2-2」，則該報告表9.2-1
    、9.2-2關於河口、海域之水質及水域生態監測記載「進行
    一年四季之調查1次」等語；及環境影響差異分析報告（定
    稿本）關於地面水水質、水域生態監測記載「進行一年四季
    之調查1次」等語，本諸上揭審查結論意旨，自係指每年進
    行四季之調查1次；且參諸上開環境影響說明書(定稿本)第
    九章之表9.2-1施工階段環境監測明細及費用概估表所示，
    監測若僅執行1年，其費用估計單位為元，若需每年執行，
    其費用估計單位為元/年，則依該表有關河口、海域及水域
    生態之監測頻率及延時，進行一年四季之調查1次載明費用
    估計單位為元/年，應為長期監測，亦有上訴人提出經被上
    訴人備查之環境影響說明書(定稿本)在卷可稽，故原判決以
    上訴人對於被上訴人之審查結論，既同意遵照辦理並據此製
    作報告表，殊難事後諉為不知其具體內容，而認上訴人所稱
    依上開環境影響說明書(定稿本)執行監測，僅需於施工階段
    、營運階段各進行1次一年四季之環境監測，與審查結論無
    違，為事後圖卸之詞，委無可採，經核亦無不合。
(三)又查，上訴人辦理系爭開發計畫環境影響說明書，係經被上
    訴人審查有條件通過，且依上開審查結論及環境影響說明書
    (定稿本)所載，上訴人執行系爭開發計畫案，應切實執行河
    口、海域水質及水域生態等環境監測，至少應每3個月進行
    1次，上訴人不得諉為不知，業經論述如前；且依上開審查
    結論，上訴人所為之環境監測報告應報請苗栗縣環境保護局
    備查，並非送請被上訴人核定同意，縱上訴人於提送被上訴
    人之開發計畫執行報告中有敘及此部分環境監測狀況，被上
    訴人未表示任何意見或異議，亦不能解為被上訴人肯認上訴
    人已依審查結論及環境影響說明書之內容實行，況被上訴人
    縱有未依職權查核發現上情而未糾正之情事，核屬被上訴人
    有無應負行政疏失之責，上訴人亦不能免除應履行上開審查
    結論及環境影響說明書課予系爭環境監測之義務。上訴意旨
    謂其係依上訴人同意之環境影響說明書(定稿本)執行監測，
    被上訴人亦未適時告知使其有合理期間為相關因應措施，實
    欠缺期待可能性，自不得以上訴人違反環境影響評估法處罰
    云云，洵非有據，上訴意旨據以指摘原判決漏未審酌，有判
    決不適用法規或適用不當之違法，即無足採。
(四)綜上所述，原判決駁回上訴人在原審之訴，核其所適用之法
    規與該案應適用之法規並無違背，與解釋判例，亦無牴觸，
    並無所謂原判決有違背法令之情形。上訴論旨指摘原判決違
    背法令，求為廢棄，為無理由，應予駁回。
六、據上論結，本件上訴為無理由。依行政訴訟法第255條第1項
    、第98條第1項前段，判決如主文。
中　　華　　民　　國　　100　 年　　8　　 月　　4　　 日
                    最高行政法院第三庭
                        審判長法官　黃　璽　君
                              法官　楊　惠　欽
                              法官　吳　東　都
                              法官　陳　金　圍
                              法官　蕭　惠　芳

以  上  正  本  證  明  與  原  本  無  異
中　　華　　民　　國　　100　 年　　8　　 月　　4　　 日
　　　　　　　　　　　　　　　書記官　葛  雅  慎